【裁判字號】    99,消債抗,16
【裁判日期】    990906
【裁判案由】    更生事件
【裁判全文】
臺灣新竹地方法院民事裁定            99年度消債抗字第16號
抗  告  人  甲○○
代  理  人  張運弘律師
上列抗告人因消費者債務清理事件聲請更生，對於中華民國99年
4月21日本院98年度消債更字第36號裁定提起抗告，本院裁定如
下：
    主  文
抗告駁回。
抗告程序費用新臺幣壹仟元由抗告人負擔。
    理  由
一、「按聲請更生或清算不合程式或不備其他要件者，法院應以
    裁定駁回之，但其情形可以補正者，法院應定期間先命補正
    」；「債務人與金融機構協商成立者，不得聲請更生或清算
    。但因不可歸責於己之事由，致履行顯有重大困難者，不在
    此限」；「本條例施行前，債務人依金融主管機關協調成立
    之中華民國銀行公會會員辦理消費金融案件無擔保債務協商
    機制與金融機構成立之協商，準用前項之規定」，消費者債
    務清理條例（下稱消債條例）第8條、第151條第5項、第6項
    分別定有明文。準此，債務人如於消債條例施行前，已利用
    金融主管機關協調成立之中華民國銀行公會會員辦理消費金
    融案件無擔保債務協商機制，與金融機構成立協商，即須依
    約清償債務，僅於其後發生情事變更，在清償期間收入或收
    益不如預期，致該方案履行困難甚或履行不能，且因不可歸
    責於己之事由所致，始能聲請更生或清算，至如認該協商方
    案履行有其他不適當情形，即應再循協商途徑謀求解決，不
    得逕依消債條例聲請更生，蓋該債務清償方案係經債務人行
    使程序選擇權而與債權人締結之債務清理契約，其即應受該
    契約之拘束，且消債條例更生之規範目的，係在維持債務人
    基本生活之情況下，於債務人之能力範圍內盡力清償債務，
    非謂債務人得任意利用債務清理程序減輕債務，因此，為避
    免債務人針對已成立之協商方案任意毀諾，濫用更生或清算
    之債務清理程序，須債務人於協商成立後因不可歸責於己之
    事由，致其無法履行原定清償方案，始例外得依消債條例聲
    請更生或清算。
二、抗告意旨略以：於95年間，抗告人依「中華民國銀行公會會
    員辦理消費金融案件無擔保債務協商機制」之規定申請債務
    協商，並達成協議自95年9月起，利率百分之5，分100期，
    每月償還新台幣19,891元。該協議書係經由最大債權銀行台
    北富邦銀行以銀行公會之協商機制向全體無擔保之債權銀行
    協商並成立聲請人之無擔保債務還款計畫，抗告人當時積欠
    台灣銀行之債務係其求學階段時所申請之助學貸款，最大債
    權銀行依其銀行公會之內部規範將台灣銀行之債權屏除在無
    擔保協商債權之外，未將其納入協商銀行之列，並非抗告人
    未將其納入協商。最大債權銀行拒絕將台灣銀行之債權納入
    協商範圍，亦非抗告人所得置喙，此為不可歸責於抗告人之
    事由，且該筆台灣銀行債權，抗告人現已清償，為此提起抗
    告云云。
三、經查：
(一)抗告人即債務人於消債條例施行前之95年7月，業就其積欠
    各金融機構之無擔保債務，與中華民國銀行公會會員辦理消
    費金融案件無擔保債務協商機制，並與各債權銀行成立協商
    ，約定自95年9月起，按利率百分之5，分100期，每月償還
    新台幣 (下同)19,891 元，嗣因物價飆漲及配偶身故，故抗
    告人履約至96年8月止之情，有協議書、還款計劃書及台北
    富邦商業銀行陳報狀在卷可稽，堪可認定。
(二)本院審酌抗告人陳稱其自稱96年間因物價飆漲，故將其原本
    經營之「家鄉味牛肉麵店」轉渡他人，並將營業用車折舊賣
    回原廠，然細究抗告人自94年8月起開始經營上開小吃店，
    以每月平均營收達46000元之情形下，加諸夫妻配偶間本互
    負扶養義務，且家庭生活費用，應由其與配偶各依其經濟能
    力、家事勞動或其他情事分擔之，是該時生活本應尚寬裕，
    故抗告人本應在94、95年間，小吃店營收尚豐時，更思節欲
    以資還款，然抗告人不思積極還款情事，反於96年9月間，
    將讓渡小吃店之獲利5萬元及出售名下所有車輛獲有378,000
    元，並於繳清車貸後，餘額約7萬元，另再集資8萬元，共20
    萬元之部分選擇性之還款於其親友，業經抗告人自陳於聲請
    狀中，顯見抗告人上開行為自令己身於毀諾之窘狀，非因不
    可歸責於己之事由所致，顯與消費者債務清理條例所定更生
    之要件，亦有未合。至聲請人之先夫係於97年2月去世，亦
    在其毀諾發生之後，亦難認定此事件之發生與債務人履行協
    議困難間有何因果關係，是債務人實不具有任何非可歸責之
    事由，致難以履行所協商之還款條件。
(三)再審究抗告人於本院調查時自承其目前在台北縣三重承租套
    房居住使用，且每月房租為10,000元，然衡酌抗告人於原審
    所提出之之家庭總收入，除其租賃房屋租金有高額支出已顯
    不相當情形下，尚有管理費、第四台費用之超逾其經濟能力
    之浪費疑義。況抗告人於本件更生聲請後，復自承另償還有
    關台灣銀行之就學貸款共134936元，顯見抗告人並非確無資
    力還款、履約。至抗告人於本件聲請時，既亦主張願以每月
    繳納2557元之固定收入來源為基礎聲請更生，已非不能依原
    協商條件繼續履行，而其於協商成立後，並未盡力節省開支
    致履行協議困難，尚難認係因不可歸責於己之事由所致。又
    抗告人自承目前每月之收入為23000元之，是其具有固定收
    入之履行能力，縱有履行不便，即使已就協商結果毀諾，亦
    得經由個別債權銀協商程序以求適當履債，準此，堪認債務
    人尚乏不可歸責於己致履行顯有重大困難之情形可言。
(四)本院參諸消債條例之立法目的，係為使不幸陷入經濟困境之
    人得以清理債務、重建生活，並在清理過程中能保有符合人
    性尊嚴之最低基本生活，而非維持債務人過去慣常之寬逸生
    活，是於評估履行原協商方案是否顯有重大困難時，並非由
    債務人任意主張其基本生活費用之數額，否則將造成揮霍無
    度致難以履行原協商方案者，反而更容易進入更生程序之不
    合理現象，是以，本院認抗告人之每月生活費用有關租金所
    需費用顯有不合理支出，且有選擇性還款情事，抗告人自應
    考量籌措資金來源之規劃，縱其每月收入清償協商還款後，
    已不敷支付日常生活基本開銷，亦屬抗告人協商時可得預見
    ，尚難認抗告人有何不能依原協商條件繼續履行之情形。
四、綜上所述，抗告人於債務協商通過迄至提起更生聲請為止，
    不思將財產節餘以資還款，且日常生活支出亦無因特別事由
    而增加，尚難認抗告人有何因不可歸責於己之事由，致履行
    顯有重大困難之情形。況縱有履行不便之情形致就協商結果
    一時不能支付，亦得經由個別債權銀行協商程序以求適當履
    行債務。是抗告人聲請更生與前開規定不符，自應予駁回，
    從而，原審裁定駁回抗告人更生之聲請，理由雖有不同，惟
    其結論並無不合，抗告意旨指摘原裁定不當，求予廢棄另為
    裁定，為無理由，應予駁回。
五、據上論結，本件抗告為無理由，依消費者債務清理條例第15
    條，民事訴訟法第495條之1第1項、第449條第2項、第95條
    、第78條，裁定如主文。
中     華     民    國    99    年    9    月    6    日
                    民事第二庭審判長    法  官 盧玉潤
                                        法  官 吳靜怡
                                        法  官 彭淑苑
以上正本證明與原本無異。
本裁定不得再抗告。
中    華    民    國     99    年    9    月    6     日
                                        書記官 王恬如

司法院資訊處製作；財團法人民間司法改革基金會備份。
